臺灣新竹地方法院民事判決  
110年度訴字第150號
原      告  葉宇平  
訴訟代理人  呂宗達律師
複代理人    廖采緁  
被      告  程光儀律師即葉滋芹之遺產管理人



訴訟代理人  連思成律師
            張義群律師
上列當事人間交付贈與物事件，本院於民國110年4月22日辯論終
結，判決如下：
　　主　　文
確認原告與被繼承人葉滋芹間有附負擔之死因贈與契約法律關係
存在。
訴訟費用由被告於管理被繼承人葉滋芹之遺產範圍內負擔。
　　事實及理由
壹、程序方面：
一、按訴狀送達後，原告不得將原訴變更或追加他訴，但請求之
    基礎事實同一者，不在此限，民事訴訟法第255條第1項第2
    款定有明文。所謂「請求之基礎事實同一」，係指變更或追
    加之訴與原訴之原因事實有其共同性，先後所為請求之主張
    在社會生活上可認為有共通性或關連性，而就原請求之訴訟
    及證據資料於相當程度範圍內具有同一性或一體性，在審理
    時得加以利用，俾先後兩請求可在同一程序得加以解決，以
    避免重複審理，庶能統一解決紛爭，用符訴訟經濟者即屬之
    （最高法院96年台上第471號民事判決要旨參照）。查本件
    原告起訴時原聲明：㈠、被告應將起訴狀附表編號1、2所示
    之不動產所有權移轉登記予原告。㈡、被告應給付原告起訴
    狀附表編號3至14所示之金錢財產及自起訴狀繕本送達翌日
    起至清償日止，按年利率5%計算之利息。㈢、原告願供擔保
    ，請准宣告假執行。㈣、訴訟費用由被告負擔（本院卷第11
    頁）；嗣於民國（下同）110年2月1日變更訴之聲明為：㈠、
    被告應將更正聲明狀附表編號1、2所示之不動產所有權移轉
    登記予原告。㈡、被告應交付原告更正聲明狀附表編號3至9
    所示之被繼承人葉滋芹名下金融機構帳戶存款，及自起訴狀
    繕本送達翌日起至清償日止，按年利率5%計算之利息。㈢、
    被告應交付原告更正聲明狀附表編號10所示之被繼承人葉滋
    芹設於統一綜合證券股份有限公司帳號00000000000號證券
    帳戶內之股票。㈣、被告應交付原告更正聲明狀附表編號11
    、12所示之被繼承人葉滋芹身故保險金，及自起訴狀繕本送
    達翌日起至清償日止，按年利率5%計算之利息。㈤、原告願
    供擔保，請准宣告假執行。㈥、訴訟費用由被告負擔（本院
    卷第129頁）；又於110年4月22日言詞辯論期日變更前開訴
    之聲明為：㈠、確認原告對於被繼承人葉滋芹就如附表編號1
    、2所示不動產所有權移轉登記請求權存在。㈡、確認原告對
    於被繼承人葉滋芹就如附表編號3至12之債權存在。㈢、訴訟
    費用由被告管理遺產負擔（本院卷第243頁）。原告所為訴
    之變更，請求之基礎事實同一，核與前揭規定相符，應予准
    許。
二、次按，確認之訴非原告有即受確認判決之法律上利益者，不
    得提起。所謂即受確認判決之法律上利益，係指法律關係之
    存否不明確，原告主觀上認其在法律上之地位有不安之狀態
    存在，且此種不安之狀態，能以確認判決將之除去者而言，
    若縱經法院判決確認，亦不能除去其不安之狀態者，即難認
    有受確認判決之法律上利益（最高法院52年台上字第1240號
    民事判例意旨參照）。本件原告主張與葉滋芹間有死因贈與
    契約關係，對葉滋芹名下之不動產所有權、金錢分別有移轉
    登記請求權及債權存在，為被告所否認，被告係經本院以10
    9年度司繼字第244號民事裁定指定被告為葉滋芹之遺產管理
    人，則原告所欲確認之法律關係存否即有不明，其法律上之
    地位有不安之狀態存在，且此種不安之狀態，能以確認判決
    將之除去，原告提起本件確認之訴，即有確認利益，合先敘
    明。
貳、實體方面：　　
一、原告主張：
㈠、原告為葉滋芹之姪子，因葉滋芹年紀增長而健康狀況不佳，
    無法自理生活，遂由原告負責照料葉滋芹生前一切生活起居
    ，葉滋芹因感念原告孝心，向原告表示俟其過世後，所遺全
    部財產一併贈與原告。葉滋芹生前仰賴原告照顧，身後喪葬
    、祭祀事宜亦由原告處理，原告與葉滋芹間成立死因贈與關
    係，爰提起本件確認之訴。
㈡、訴之聲明：
　⒈確認原告對於被繼承人葉滋芹就如附表編號1、2所示不動產
    所有權移轉登記請求權存在。
　⒉確認原告對於被繼承人葉滋芹就如起訴狀附表編號3至12之債
    權存在。
　⒊訴訟費用由被告管理之遺產負擔。　　　
二、被告答辯：
㈠、原告主張其與葉滋芹間有死因贈與關係，對此有利之事實應
    負舉證責任，然原告迄未提出贈與之相關證據，難認原告係
    合法受贈人。
㈡、答辯聲明：
  ⒈原告之訴駁回。
  ⒉如受不利之判決，被告願供擔保請准宣告免為假執行。
  ⒊訴訟費用由原告負擔。 　　　　　
三、兩造不爭執事項：
㈠、葉滋芹於109年1月22日於新竹國泰綜合醫院自然死亡，伊無
    繼承人，經聲請後由被告程光儀律師擔任遺產管理人。
㈡、臺灣新竹地方法院以新院嶽家寬109司繼746字第030114號函
    通知遺產管理人刊登新聞紙一天作為公示催告，遺產管理人
    業於109年9月23日將裁定登載於新聞紙，並開始計算1年兩
    個月催告期間，催告期間至110年11月22日期滿。
㈢、葉滋芹國泰世華銀行帳戶（帳號：000000000000）於109年1
    月22日被臨櫃領出現金2,820,000元、台灣銀行帳戶（帳號
    ：000000000000或000000000000）於109年1月22日被提領21
    6,900元及62,600元、郵局郵政帳戶（帳號：0000000000000
    0）於109年1月30日遭臨櫃提領出77,000元。
㈣、不動產門牌號碼新竹市○區○○路000號4樓（權利範圍1/1）、
    新竹市○○段0000地號土地（權利範圍1/5）及動產群創股票
    （代號3481）2萬股及啟碁股票（代號6285）125股為葉滋芹
    之遺產。
㈤、原告於109年6月15日委託呂宗達律師事務所以109年度律宗字
    第1090615001號律師函通知原告願受贈與之聲明。
㈥、被告於109年6月以宏光展法律事務所109宏律法律事務所109
    宏律字第062201號律師函要求原告提出具有死因贈與之證明
    文件。
四、本件爭點：
㈠、原告與被繼承人葉滋芹間是否存在死因贈與契約？
㈡、若原告與被繼承人葉滋芹間存在死因贈與契約，則原告所主
    張死因贈與契約之數額為若干？
五、法院之判斷：
㈠、按當事人主張有利於己之事實者，就其事實有舉證之責任，
    民事訴訟法第277條。次按贈與者，謂當事人約定，一方以
    自己之財產無償給與他方，他方允受之契約，民法第406條
    定有明文。又關於死因贈與，我國民法雖無特別規定，然就
    無償給與財產為內容而言，與一般贈與相同，且死因贈與，
    除係以契約之方式為之，與遺贈係以遺囑之方式為之者有所
    不同外，就係於贈與人生前所為，但於贈與人死亡時始發生
    效力言之，實與遺贈無異，同為死後處分，其贈與之標的物
    ，於贈與人生前均尚未給付（最高法院88年度台上字第91號
    民事判決意旨參照）。死因贈與契約之受贈人係取得請求交
    付贈與物之債權，非直接取得贈與物之所有權。死因贈與為
    契約之一種，當事人間對於贈與標的物須意思表示一致，契
    約始能成立(最高法院107年度台上字第1639號民事判決要旨
    參照)。原告就其主張與葉滋芹死因贈與契約存在，依舉證
    責任分配之原則，應由原告負舉證責任。
㈡、原告主張與葉滋芹間有死因贈與法律關係，提出死亡證明書
    、除戶謄本、繼承系統表、喪葬、祭祀費用單據為證（本院
    卷25-27、71、75-87頁），被告否認。經查，證人即原告胞
    姊葉育華於本院證稱：原告平日有與葉滋芹互動過，在我們
    家的時候，都是我弟弟照顧，葉滋芹搬出去住的時候，葉滋
    芹跟我奶奶身體不好，都是我弟弟照顧，如果半夜有狀況，
    也是一通電話，由我弟弟帶她們就醫，家裡的生活用品也是
    我弟弟購買的，家裡的電氣用品如果有壞掉，也是原告負責
    修繕。從我爺爺跟我們同住開始，甚至後來我爺爺往生後，
    也是由我父親照顧我的奶奶、姑姑，我的奶奶過世之後，是
    由我父親照顧，我父親往生之後，我父親有交代，由我的大
    弟即原告延續照顧，因為姑姑沒有結婚，也沒有子嗣。葉滋
    芹在我奶奶100年12月治喪期間，有提到她的後事要像奶奶
    一樣，由原告負責。葉滋芹在食品路405號4樓講的。葉滋芹
    在101年11月、12月時奶奶合爐之後，有提到全部都要給原
    告。葉滋芹提到上開她身後財產要全部給原告的時候，我有
    在場，因為合爐是在我家，我跟我弟弟載葉滋芹回到食品路
    的家，我們跟葉滋芹有聊一下現有的狀況。姑姑提到她的身
    後之物都全部給原告。當時在場的人有我、原告跟姑姑。從
    我奶奶在的時候，她跟我奶奶都是體弱多病，常常有時候身
    體有狀況，都是我弟弟去照顧她們，我奶奶往生之後，我弟
    弟還是對她孝順，常常去看她，半夜有電話就會去處理，她
    覺得我弟弟比她自己的孩子還要親，還要好，她就說她的身
    後之物給原告，她比較放心。葉滋芹口頭上雖然有交代，但
    沒有留下憑證。這是我們家的傳統，都是口頭承諾，我爺爺
    交代我父親，我父親照顧奶奶跟姑姑，尤其是這個妹妹，我
    父親往生之後，往生前也是交代我弟弟說一定要照顧姑姑，
    所以我們都是口頭承諾，長輩怎麼說我們就怎麼做，絕無二
    話。葉滋芹往生後，原告有照著葉滋芹生前的交代處理她的
    身後事，除了法會、法事外，身後之事都有照她的信仰在做
    ，安葬的地方靠我的爺爺、奶奶的地方，我們有幫她辦靈鷲
    山的法會，她的喪葬費都是原告處理的等語（本院卷第237-
    239頁）。依證人證詞觀之，足認葉滋芹無配偶、子女，平
    日仰賴原告照顧，有將其全部財產贈與原告之真意，其於生
    前向原告之表示死後遺留之全部財產欲贈與原告，並交待處
    理身後事之方式，原告允諾之，葉滋芹身後事亦由原告處理
    ，此有原告提出之納骨塔位使用權買賣契約書、喪葬費用相
    關收據明細等件附卷可稽（本院卷第75-87頁），客觀上可
    認原告有接受葉滋芹遺產之承諾意思表示。原告與葉滋芹間
    對附負擔之死因贈與意思表示一致，該附負擔死因贈與之契
    約即屬成立。原告主張與葉滋芹間有死因贈與法律關係存在
    ，核屬有據。
㈢、按將來給付之訴，以債權已確定存在，僅請求權尚未到期，
    因到期有不履行之虞，為其要件；苟將來之債請求權，因被
    繼承人是否有其他債權、債務或繼承人？贈與物之數額有無
    侵害特留分，而影響其存在或範圍？遺產管理人報酬、遺產
    管理相關稅費支出數額？是以並非確定之債權，而不能提起
    將來給付之訴（最高法院86年度台上字第1385號民事判決意
    旨參照）。按遺產管理人應聲請法院依公示催告程序，限定
    1年以上之期間，公告被繼承人之債權人及受遺贈人，命其
    於該期間內報明債權，及為願受遺贈與否之聲明，被繼承人
    之債權人及受遺贈人為管理人所已知者，應分別通知之；遺
    產管理人非於公示催告期間屆滿後，不得對被繼承人之任何
    債權人或受遺贈人，償還債務或交付遺贈物，民法第1179條
    第1項第3款、第1181條分別定有明文。遺贈僅具有債權之效
    力，故受遺贈人並未於繼承開始時，當然取得受遺贈物之所
    有權或其他物權，尚待遺產管理人或遺囑執行人於清償繼承
    債務後，始得將受遺贈物移轉登記或交付受遺贈人。是以受
    遺贈人於未受遺贈物移轉登記或交付前，尚不得對於第三人
    為關於受遺贈財產之請求(最高法院86年度台上字第550號民
    事判決意旨參照)。被告為葉滋芹之遺產管理人，向本院為
    公示催告之聲請，經本院以109年度司繼字第746號民事裁定
    准許在案，並定其期間為最後登報日後起算1年2個月，而被
    告業於109年9月23日將該裁定登載於報紙，顯見公示催告期
    間尚未屆滿，則被繼承人葉滋芹是否有其他債權、債務或繼
    承人，亦無從得知，而無法為遺產清算，遺產數額亦無法確
    定，又贈與物之數額或有無侵害特留分，亦無從知悉，其債
    權額並不確定，尚不得提起將來給付之訴，請求被告交付系
    爭贈與物。又按確認法律關係成立或不成立之訴，以確認現
    在之法律關係為限，如已過去或將來應發生之法律關係，則
    不得為此訴之標的（最高法院49年台上字第1813號民事判例
    意旨參照）。原告主張與葉滋芹間有死因贈與法律關係，變
    更聲明為：「確認⒈確認原告對於被繼承人葉滋芹就如附表
    編號1、2所示不動產所有權移轉登記請求權存在。⒉確認原
    告對於被繼承人葉滋芹就如起訴狀附表編號3至12之債權存
    在。」乃確認將來發生之法律關係為標的，然在公示催告期
    間及表示繼承期間屆滿前，被繼承人葉滋芹有無其他繼承人
    、債權人、債務人尚屬不明，被告職司管理葉滋芹遺產，須
    待公示催告之期間屆滿，始得清算葉滋芹之遺產，遺產數額
    尚無法確定，又贈與物之數額或有無侵害特留分，亦無從知
    悉，其債權額亦不確定，原告於公示催告期間屆滿前，逕請
    求確認對葉滋芹如附表編號1至2之不動產有移轉登記請求權
    存在、對附表編號3至12之金錢有債權存在，尚屬無據，就
    此部分應予駁回。惟原告前開聲明含有基礎主張為其與葉滋
    芹間之前開附負擔之死因贈與契約關係存在，就此聲明範圍
    內為有理由。
㈣、綜上所述，原告起訴請求確認與被繼承人葉滋芹間有附負擔
    死因贈與法律關係存在範圍內，為有理由，應予准許，逾此
    範圍之請求為無理由，應予駁回。
六、本件判決基礎之事證已臻明確，兩造其餘之攻擊防禦方法及
    所舉證據，經審酌後核與判決結果不生影響，爰不一一論列
    。原告聲請傳喚證人劉慶文等證據調查聲請，因本件事證已
    臻明確而無必要，附此敘明。　
七、本件原告雖一部分勝訴、一部分敗訴，然此尚不影響本件訴
    訟標的價額計算，因被告否認原告主張與葉滋芹間之死因贈
    與契約存在，原告有起訴必要，是以本件訴訟費用仍應由被
    告於管理被繼承人葉滋芹之遺產範圍內負擔。
八、據上論結，本件原告之訴為一部有理由、一部無理由，依民
    事訴訟法第79條，判決如主文。
中　　華　　民　　國　　110 　年　　5 　　月　　26　　日
                  民事第二庭    法  官  林麗玉
以上正本係照原本作成。
如對本判決上訴，須於判決送達後20日內向本院提出上訴狀。併
繳納上訴裁判費。
中　　華　　民　　國　　110 　年　　5 　　月　　26　　日
                                書記官  郭春慧
附表
編號 被繼承人葉滋芹之遺產 權利範圍 1 門牌號碼新竹市○區○○路000號4樓房屋 全部 2 新竹市○○段00○0地號土地 5分之1 3 國泰世華銀行新竹分行證券活期儲蓄帳戶存款 （戶名：葉滋芹，帳號：000-00-000000-0） 新臺幣6,188元 4 國泰世華銀行新竹分行外匯綜合帳戶存款 （戶名：葉滋芹，帳號：000000000000） 美金943.3元 5 台灣銀行新竹分行優惠儲蓄帳戶存款 （戶名：葉滋芹，帳號：000-000000000） 新臺幣4,042元 6 台灣銀行定期存單本息 （存單帳號：000000000000） 新臺幣526,26元 7 台灣銀行新竹分行綜合存款帳戶存款 （戶名：葉滋芹，帳號：000-000000000） 新臺幣112元 8 新竹西大路郵局帳戶存款 （戶名：葉滋芹，帳號：0000000-0000000） 新臺幣29,385元 9 凱基商業銀行南大分行綜合活期儲蓄帳戶存款 （戶名：葉滋芹，帳號：000-00-00000-0-0） 新臺幣1,417元 10 統一綜合證券股份有限公司新竹分公司帳戶內股票（帳號：00000000000）： ⑴證券代號3841 名稱：群創 ⑵證券代號6285 名稱：啟碁 ⑴20,000股 ⑵125股 11 國泰人壽益美利加利率變動型美元終身壽險之身故保險金 （保單號碼：0000000000） 美金4238.45元 12 國泰人壽富利多外幣變額年金保險之身故保險金 （保單號碼：000000000） 美金14648.57元